臺灣高等法院臺南分院民事判決  99年度重上字第21號
上  訴  人  宋國安
訴訟代理人  陳清白  律師
            蕭麗琍  律師
被  上訴人  徐儷玲
訴訟代理人  彭大勇  律師
            林士龍  律師
            莊美貴  律師
上列當事人間請求返還價金事件，上訴人對於中華民國99年3月
22日臺灣臺南地方法院第一審判決（97年度重訴字第92號）提起
上訴，本院於100年7月19日言詞辯論終結，判決如下：
    主  文
原判決廢棄。
被上訴人在第一審之訴及假執行之聲請均駁回。
第一、二審訴訟費用由被上訴人負擔。
    事實及理由
一、被上訴人主張：
  (一)上訴人與其父宋萬得、妹宋玫橘、及訴外人林碧蓮、劉醇發
    不知名之吳總經理、高明峰基於共同詐欺之意思，由林碧蓮
    向伊表示上訴人所有坐落臺南縣歸仁鄉○○○段1546地號等
    21筆、臺南縣歸仁鄉○○○段1077-1地號等7筆土地（下稱
    系爭土地），已有現成買主，若先買受可轉售圖利，並有人
    願合夥出資，伊因而陷於錯誤，於96年3月27日與上訴人簽
    訂系爭土地買賣意願書。宋玫橘又於翌日寄發催告信函，假
    稱台北有買主吳總，伊因原預定與其合作之李明利退出，煩
    惱不已，乃按信函所載電話與吳總聯絡，再由其介紹高明峰
    表明其係真正買主，致伊誤信高明峰確有買受系爭土地之意
    思，而於4月2日與上訴人訂立契約，付款新台幣（以下同）
    6,000萬元，事後吳總、高明峰均避不見面，伊始知受騙。
  (二)上訴人授權其妹宋玫橘代理系爭土地出售事項，宋玫橘與其
    父積極配合鍾介能、劉醇發等人之詐欺行為，共同隱瞞劉醇
    發之真實身分，致使被上訴人陷於錯誤，宋玫橘更以不實之
    催告函，催促被上訴人如期履約，伊因上開不實訊息，陷於
    錯誤，而為買受系爭土地之意思表示，自得撤銷被詐欺所為
    之意思表示。又伊若知李明利、吳總、高明峰並非真的要出
    資購買系爭土地，即不會為本件買受土地之意思表示，其意
    思表示有錯誤，亦得撤銷。伊已於96年4月16日，發函撤銷
    本件買賣之意思表示，再以本件起訴狀，為撤銷買受土地之
    意思表示。上訴人自應依不當得利法律關係，返還受領之6,
    000萬元，及自96年4月24日起至清償日止，按週年利率百分
    之五計算之利息等語。原審准其請求，上訴人上訴，被上訴
    人於本院答辯聲明：上訴駁回。
二、上訴人則以：
  (一)被上訴人係因認買受系爭土地後再轉售有巨額差價利益，而
    與伊簽訂系爭契約。縱使被上訴人事後認為受騙，亦僅動機
    錯誤，非意思表示之內容或表示行為有錯誤，不得依民法第
    88條第1項規定，撤銷其意思表示。
  (二)被上訴人為專業代書，從事土地仲介開發買賣，且係全球建
    築經理股份有限公司董事長、中華民國建築經理商業同業公
    會，及台北市不動產拍賣協會之理事，被上訴人經專業判斷
    後，以每台分340萬元向伊購買系爭土地，並打算購入後再
    以每台分410萬元出售牟利。伊所有之系爭土地產權清楚，
    又無設定擔保，被上訴人亦自承系爭買賣價格合理。伊與李
    依婷等人不認識，毫無關係。被上訴人自行與李明利、高明
    峰簽立合作協議書及不動產買賣協議，伊不知情，何來與李
    明利等人共同詐欺。被上訴人依民法第92條第1項規定，撤
    銷買受土地之意思表示，於法無據等語，資為抗辯。並於本
    院聲明：１原判決廢棄。２被上訴人在第一審之訴及假執行
    之聲請均駁回。
三、兩造不爭之事實：
  (一)上訴人為宋萬得之子，宋玫橘為上訴人之妹，系爭土地為上
    訴人所有，上訴人於96年1月6日出具授權書，授權宋玫橘就
    系爭土地之銷售價格，設定負擔貸款及其他處分等一切事務
    之委任代理。
  (二)兩造於96年4月2日，在臺南縣仁德鄉○○○○○路218之1號
    宋玫橘住處簽訂買賣契約。現場有兩造、宋萬得、宋玫橘、
    楊家銘、自稱為宋四哥（即劉醇發）及被上訴人委任之代書
    郭順，上訴人委任之代書蔡君國。
  (三)被上訴人於96年4月2日，自合作金庫銀行永吉分行所開設帳
    戶在合庫銀行仁德分行取款6,000萬元，並在仁德分行於同
    日中午13點26分以同行轉匯方式將6,000萬元存入宋國安在
    合庫銀行路竹分行開設之帳戶內。
  (四)上訴人於96年4月2日下午3時14分許偕同宋玫橘、林伯成及
    劉醇發、鍾董（即鍾介能）等人前至臺灣銀行岡山分行提領
    5,700萬元。
    以上事實，並有買賣契約書、上訴人合作金庫存款存摺、土
    地登記謄本可按（見原審補字卷第8-13頁、原審卷(一)第8-11
    、71-72、75-220頁），堪信為真實。
四、兩造之爭點：
  (一)被上訴人就買賣契約之簽訂，是否受上訴人詐欺而為？
  (二)若被上訴人就契約之簽訂，非受上訴人詐欺，被上訴人主張
    撤銷其錯誤之意思表示，是否有理？
五、得心證之理由：
  (一)被上訴人買賣契約之簽訂，是否受上訴人之詐欺？
  １按因被詐欺或被脅迫而為意思表示者，表意人得撤銷其意思
    表示，民法第92條第1項定有明文。而民事法上所謂詐欺云
    者，係謂欲相對人陷於錯誤，故意示以不實之事，令其因錯
    誤而為意思之表示，最高法院著有18年上字第371號判例可
    資參照。
  ２被上訴人主張「上訴人及其父宋萬得、妹妹宋玫橘共同隱瞞
    劉醇發之真實身分，向伊偽稱劉醇發為宋萬得之子，宋玫橘
    以不實之信函，催促伊如期履約，伊因不實訊息，誤信吳總
    欲買土地，與吳總聯絡後，與訴外人高明峰簽立不動產買賣
    協議書，再與上訴人簽訂系爭契約，受騙支付6000萬價金」
    等語，固據其提出宋玫橘具名之催告函為證（見原審卷(一)第
    14頁）。但查：
    系爭土地早於95年9月28日，即由上訴人出具委託書，委
      託楊家銘以每台分地270萬元出售，言明超過270萬元以上
      之價差由楊家銘取得，有委託書可稽（見原審卷(一)第70頁
      ）；96年1月6日，上訴人並授權宋玫橘處理系爭土地買賣
      事宜，亦有授權書可按（見系爭刑事案件他字卷第3頁）
      。足認上訴人確曾授權宋玫橘及楊家銘處理系爭土地之買
      賣事宜。
    林碧蓮於警詢時證稱：「伊透過房屋仲介柴碧霞認識吳董
      （吳總），吳董打電話跟我說看中歸仁的一塊地，要伊與
      地主協商，伊去地主家未遇地主，留下連絡電話後，宋玫
      橘回電說土地要賣，伊打電話回報吳董，吳董說現金不夠
      ，要伊找金主合資，才輾轉找到朱貴宏、杜怡慧及李依婷
      找來被上訴人合資購買系爭土地，賺取土地價差，並與被
      上訴人前去看土地，及找買主、與地主談土地買賣」等語
      （見系爭刑事案件警卷第27、28頁）；而被上訴人於警詢
      中亦陳明「其經由李依婷與林碧蓮見面，雙方商議購買系
      爭土地轉賣賺取土地差價，並與林碧蓮去看系爭土地」等
      情（見系爭刑事案件警卷第1-2頁），足認被上訴人係透
      過朱貴宏、杜怡慧等人與林碧蓮認識，而知悉上訴人欲出
      售系爭土地，及吳總有意投資系爭土地。
    兩造於96年3月27日簽訂「不動產買賣意願協議書」，約
      定於4月3日簽訂正式買賣契約；被上訴人隨即於3月29日
      接獲宋玫橘署名之催告函；該催告函載明「本日與你簽上
      協議書後，希望你能如期前來履約，逾期恕無法再展延日
      。這塊農地年前吾等已有委託專人處理，之前也曾送件給
      北中等地的買主，目前也順利獲得幾位有意購買本地之買
      方的回音，台北有一組買主姓吳，態度較為積極，一直與
      我連絡，也已經從我這裡取得土地完整的資料，如果您無
      法在妳我約定日期簽訂合約，吾等只好再與他人洽談買賣
      事，不是吾等有意刁難於妳，實在我方也有為難之處，吳
      總非常誠懇也非常積極。我方也不好意思一再推託，您可
      撥打0000-000-000與吳總連絡確認，或許貴公司也可以與
      他談合作開發。因吾等只是單純想把這塊土地出售，不想
      再因為種種原因把事情複雜化，也拖長這塊土地買賣的時
      間．．．」等語（見原審補字卷第16頁）。觀此信函內容
      無非催促被上訴人如期履約，逾期不展延而已。至於信函
      內容雖載明吳總電話，但依信函所述「貴公司可以與其談
      合作開發」等語，核屬提議，供被上訴人參考而已。被上
      訴人雖以此主張「該催告函內容不實，伊受詐騙，始與吳
      總聯絡，並為買受系爭土地之意思表示」云云。然查：
      (1)被上訴人因林碧蓮、李依婷之介紹而向上訴人商議購買
        系爭土地，又曾言明欲找買主前來買受系爭土地，賺取
        土地差價，而楊家銘、宋玫橘又經上訴人授權處理系爭
        土地買賣事宜，楊家銘另曾與訴外人鍾介能、劉醇發商
        議買賣系爭土地，得知鍾、劉亦欲找買主買受土地，賺
        取土地差價，其依鍾介能指示，繕打該催告函後，再由
        宋玫橘簽名，寄送與被上訴人，發函之目的無非係為促
        使買賣早日成交，此觀宋玫橘於刑事案件中所述「我只
        是想將這筆土地賣出去」（見系爭刑事案件他字卷第27
        2頁）、「催告函有看過，伊有問楊家銘簽催告函之用
        途，楊家銘說還有一位買主，如果被上訴人沒有買，還
        有一位買主」等語（見刑事案件原審卷(三)第158頁反面
        ）；核與楊家銘所述「（催告函之意思）希望被上訴人
        可以在約定時間來，我是希望這塊地可以成交」（見刑
        事案件交查卷第154頁）、「（為何會繕打催告函）希
        望被上訴人趕快確定是否要買」、「是故意要跟被上訴
        人這樣說，以便讓被上訴人趕快做出決定，如果她不買
        就算了」（見同上卷第163頁）、「那時候鍾介能從接
        觸到介紹被上訴人出現後，我就覺得他們買方很多，很
        容易找到買主可以來買這地，那時侯我是覺得如果被上
        訴人不買，後面還有其他的買方要買，催告函的用意，
        是讓被上訴人決定有無意願，如果沒有意願就不要再浪
        費時間」等語（見刑事案件原審卷(三)第96頁）大致相符
        ；即被上訴人亦自承「其姐姐曾致電宋玫橘，宋玫橘告
        知該信函只是通知趕快決定」等語，是上訴人主張該信
        函係催促被上訴人速決定是否買受一節，堪以採信。至
        催告函記載另一買主吳總及聯絡電話，係供被上訴人與
        吳總聯絡確認，及可與之商議合作之事項而已；有關雙
        方買賣重要事項諸如系爭土地產權、有無設定負擔、瑕
        疵及價金，並無不實。
      (2)又查，依林碧蓮於警詢中之證詞，其係因吳總欲買系爭
        土地，現金不夠，須找人合資，才輾轉由朱貴宏、杜怡
        慧、李依婷找來被上訴人合資購買系爭土地；惟被上訴
        人手上資金亦不足以獨立買下系爭土地，此觀其於刑事
        案件所述「我們有簽不動產購買賣意願書，等於他們（
        高明峰）都付現金，確實他們在那邊寫完的時候就說付
        現，頭期款他們願意付到4成，稅金單下來可以再付4成
        ，尾款再付2成。」、「他們這邊買方可以付4成，所以
        我們賣方那邊付1成半，整個周轉上變成可以周轉的過
        去，我第二次要給地主的錢可以從買方這邊付給地主，
        就可以周轉的過去」等語（見刑事案件原審卷(三)第129
        頁背面）自明，並有其提出與高明峰簽訂之不動產買賣
        協議可稽（見刑事案件他字卷第11頁），則被上訴人是
        否購買系爭土地，其考慮之因素，應係吳總介紹之高明
        峰是否有以每分410萬元向被上訴人購買系爭土地之真
        意（見系爭刑事案件原審卷(三)第129頁反面），及被上
        訴人是否因而得以賺取鉅額之價差（見同上卷第132頁
        正、反面）；而此部分，均係被上訴人與吳總商談所決
        定，縱有受騙，與上開催告函尚無直接因果關係。
      (3)復查，被上訴人於刑事案件中陳稱「（是否只有向吳總
        打聽高明峰）我有向台北議員打聽，他說沒有聽過高明
        峰，吳總說不是他是高明峰家人要選立委，他要幫忙助
        選」、「我想高明峰在洪進南二林服務處進出自然，我
        沒有懷疑，沒有想那麼多」（見系爭刑事案件交查卷第
        160-161頁），「我姊姊幫我打電話給吳總，我姊姊說
        吳總說他老闆在彰化忙選舉，沒空買，因為這個案子已
        經談好幾個月，我心想可能是林小姐（即林碧蓮）的金
        主，後來我姊姊跟吳總問地主電話，吳總有給我們宋玫
        橘電話，我姊姊有打電話給地主宋玫橘，宋玫橘說那信
        只是通知我們趕快決定，我姊姊沒問她吳總的事情，後
        來我們問吳總要不要買這塊土地，第二天我跟吳總在台
        中高鐵見面，吳總說這塊土地已經談很久」（見系爭刑
        事案件偵字第17649號卷第33-34頁）、「剛開始是我姐
        姐幫我打，我姐打完以後就說那個人怎麼在彰化選舉，
        我說聽起來跟林碧蓮講的人怎麼那麼像，我想說會不會
        同一個買主，我姐就說李明利不買，這個人也有意思要
        買，要不要直接去找他，說不一定他也要買，我那時候
        也沒有想這麼多，我就說好，瞭解看看，我姐就幫我聯
        絡吳總」、「我問他說有沒有確定要買，他說要買，我
        就隨便講一個價格，我也想瞭解他講的是不是跟林碧蓮
        一樣，整個談話內容就跟林碧蓮講的買主幾乎全部一樣
        ，所以我就想說既然他這樣子很肯定要買，同一個買主
        ，這麼巧就讓我們聯絡上」等語（見系爭刑事判決原審
        卷(三)第128頁）。綜合被上訴人與吳總商議買賣系爭土
        地之過程，被上訴人既已向友人查詢吳總介紹之買主高
        明峰，並確認吳總是否即為林碧蓮介紹之買主，且二人
        亦相約至台中見面會商，顯見被上訴人並非全然未予調
        查、判斷，即率依催告函所載，與吳總或高明峰訂約，
        縱其購買系爭土地之意思表示遭受詐欺，亦係因誤認吳
        總為林碧蓮所稱之買主，及吳總介紹之高明峰確有購買
        系爭土地之意，其資金缺口可補足，並可因此受有鉅額
        差價之利潤所致，與該催告函所載之事項無涉。又被上
        訴人既本於從事地政士業務，不動產服務業多年之經驗
        ，認定系爭土地價值遠高於買價，有高額之價差，又誤
        信吳總、高明峰之言，而訂立系爭買賣契約，與訂約時
        在場之劉醇發是否係上訴人之兄弟（宋四哥）即無關係
        ，上訴人或其父有無表明劉醇發係宋四哥，與其意思決
        定無涉。
     況查，上訴人及宋萬得、宋玫橘、楊家銘與劉醇發、鍾
       介能共同詐欺罪嫌，業據原法院97年度易字第1900號、
       98年度易字第1227號，判決上訴人、宋萬得、宋玫橘、
       楊家銘無罪，復經本院99年度上易字第438號判決駁回上
       訴而確定，有系爭刑事判決可按，並經本院調取系爭刑
       事卷宗核閱屬實。依被上訴人提出之證據，尚不足證明
       上訴人與劉醇發、鍾介能、吳總、高明峰等人有何詐欺
       之犯意聯絡。被上訴人主張「上訴人共同隱瞞劉醇發之
       真實身分，偽稱係宋萬得之子，並由上訴人代理人宋玫
       橘寄發內容不實之催告函，其因而受騙為買受系爭土地
       之意思表示」云云，尚無可信。
  (二)被上訴人可否以「若知其事情即不為意思表示」，撤銷錯誤
    買受之意思？
  １按民法第88條第1項所謂意思表示之錯誤，表意人得撤銷之
    者，以其錯誤係關於意思表示之內容為限，即係指意思表示
    之內容或表示行為有錯誤而言，與為意思表示之動機有錯誤
    之情形有別，最高法院著有43年台上字第570號、51年台上
    字第3311號判例可參；另民法第88條所定「表意人若知其事
    情，即不為意思表示」，係指表意人雖知表示行為之客觀意
    義，但於行為時，誤用其表示方法之謂。亦即表示方法有所
    錯誤，以致與其內心之效果意思不一致，如欲寫千公斤，誤
    為千台斤是，最高法院81年台上字第322號亦著有判決意旨
    可資參照。
  ２被上訴人主張「伊若知李明利、吳總、高明峰等並非真的要
    出資購買系爭土地，即不會為本件買受土地之意思表示，其
    意思表示錯誤」云云。查，上訴人確有意出售系爭土地，此
    為被上訴人於刑事案件偵查中陳明在卷（見系爭刑事案件偵
    字第17649號卷第34頁第一行起）；而系爭土地產權清楚，
    並無設定抵押權，亦無任何權利瑕疵，且價格合理等情，亦
    為被上訴人於刑事案件中陳述明確（見系爭刑事案件原審卷
    (三)第140、147頁），則其同意以總價4億1千8百萬元購入系
    爭土地，其意思表示內容並無錯誤。至被上訴人因誤判李明
    利、吳總、高明峰會與其合資或高價買受系爭土地，係屬買
    受土地意思決定之原因，要屬動機錯誤之範疇，並非當事人
    之資格或物之性質等錯誤，不能視為意思表示內容之錯誤。
六、從而，被上訴人依民法第88條第1項、第92條第1項規定，撤
    銷其意思表示，並本於不當得利法律關係，請求上訴人給付
    6,000萬元，及自96年4月24日起至清償日止，按週年利率百
    分之五計算之利息，為無理由，不應准許。其假執行之聲請
    亦失所附麗，應併予駁回。原審判命上訴人給付，並為假執
    行之宣告，尚有未洽。上訴意旨指摘原判決不當，求予廢棄
    改判，為有理由。應由本院予以廢棄改判如主文第二項所示
    。
七、本件事證已臻明確，兩造其餘攻擊、防禦方法及所提證據，
    與本判決結論無影響，爰不逐一論列，併此敘明。
八、據上論結，本件上訴為有理由，依民事訴訟法第450條、第
    78條，判決如主文。
中    華    民    國   100    年    8     月    2     日
                  民事第四庭    審判長法  官  吳上康
                                      法  官  王金龍
                                      法  官  陳珍如
上為正本係照原本作成。
如不服本判決，應於收受送達後20日內向本院提出上訴書狀，其
未表明上訴理由者，應於提出上訴後20日內向本院補提理由書狀
（均須按他造當事人之人數附繕本）上訴時應提出委任律師或具
有律師資格之人之委任狀；委任有律師資格者，另應附具律師資
格證書及釋明委任人與受任人有民事訴訟法第466條之1第1項但
書或第2項（詳附註）所定關係之釋明文書影本。如委任律師提
起上訴者，應一併繳納上訴審裁判費。
中    華    民    國   100    年    8     月    11    日
                                      書記官  易慧玲
【附註】
民事訴訟法第466條之1：
(1)對於第二審判決上訴，上訴人應委任律師為訴訟代理人。但上
  訴人或其法定代理人具有律師資格者，不在此限。
(2)上訴人之配偶、三親等內之血親、二親等內之姻親，或上訴人
  為法人、中央或地方機關時，其所屬專任人員具有律師資格並
  經法院認為適當者，亦得為第三審訴訟代理人。
民事訴訟法第466條之2第1項：
  上訴人無資力委任訴訟代理人者，得依訴訟救助之規定，聲請
  第三審法院為之選任律師為其訴訟代理人。